臺灣高等法院臺中分院民事判決　　　　　 96年度重再字第1號
再　審原告　甲○○
送達代收人　乙○○
再　審被告　丁○○
　　　　　　丙○○
上列當事人間請求塗銷所有權移轉登記事件，再審原告對於本院
94年度重上字第20號中華民國94年12月27日所為確定判決，提起
再審之訴，本院判決如下：
    主  文
再審之訴駁回。
再審訴訟費用由再審原告負擔。
    事實及理由
一查再審之訴，必須主張確定判決有民事訴訟法第496條或第497
  條所定之情形，始為合法，又再審之訴顯無再審理由者，得不
  經言詞辯論，以判決駁回之，民事訴訟法第502條定有明文。
二按民事訴訟法第496條第1項第13款所謂足以影響判決之重要證
  物漏未審酌，係指前訴訟程序事實審之言詞辯論終結前存在之
  證物，因當事人不知有此，致未經斟酌，現始知之者或雖知有
  此證物而不能使用，現始得使用而言，言詞辯論終結前，尚未
  存在之證物或言詞辯論終結前雖已存在，然當事人過失而不知
  提出者，本無所謂發見，或法院已有所審酌，均不得以之為再
  審理由（最高法院29年上字第1005號判例、89年度台上字第34
  3號判決參照）。又按民事訴訟法第496條第1項第1款所謂適用
  法規顯有錯誤，不包括漏未審酌證據及認定事實錯誤之情形在
  內，最高法院63年台上字第880號著有判例。
三本件再審意旨，其理由要旨：
  (一)依據原審從未斟酌之抵押權設定契約書中，盧正豐部分之79
    年間5,000,000元最高限額抵押權利存續期間為1年 (自民國
    79年12月11日至80年12月10日止)，債務清償日期為民國80
    年12月10日、82年12,000,000元最高限額抵押權利存續期間
    也為1年 (自民國82年8月1至83年7月31日止)，債務清償日
    期為民國83年7月31日，換言之，盧正豐之二次設定抵押權
    均早已經在80年12月10日及83年7月31日消滅，斯時即為抵
    押權之決算時點，則80年l2月10日及83年7月31日甲○○所
    欠盧正豐之借貸金額原審判決疏而未論，如何可謂甲○○向
    盧正豐借款5,000,000及12,000,000元? 林建祺部分之87年
    間20,000,000元最高限額抵押權利存續期間為6個月 (自民
    國87年8月5日至88年2月4日止)，債務清償日期為民國88年2
    月4日，換言之，林建祺之設定抵押權早已經在88年2月4日
    消滅，斯時即為抵押權之決算時點，則88年2月4日甲○○所
    欠林建祺之借貸金額原審判決疏而未論，如何可謂甲○○向
    林建祺借款20,000,000元？故如經斟酌抵押權設定契約書之
    內容，再審原告得受較有利益之裁判甚明。
  (二)再查，盧正豐之2次抵押權設定契約書內均載明: 「按實際
    借款時，另簽發之借款本票或支票為憑」換言之，甲○○如
    確實向盧正豐借貸，必定簽發日期在79年12月1l日至80年12
    月10日間；82年8月l日至83年7月31日間之本票，然查，再
    審被告在原審所提出之甲○○交付盧正豐之5,000,000元及
    1,200,000元本票，其簽發之日期竟均為86年l月15日，核與
    抵押權設定契約書所載按實際借款時簽發之本票的約定不符
    ，顯見交付盧正豐之2張本票並非再審原告借款時所簽發之
    本票，不得作為甲○○積欠盧正豐款項金額多寡認定之依據
    。林建祺之次抵押權設定契約書內均載明: 「本件債務依據
    債務人甲○○所簽發之支票本票、借據或背書之支票為準」
    換言之，甲○○如確實向林建祺借貸，必定簽發日期在87年
    8月5日至88年2月4日間之本票，然查，再審被告在原審所提
    出之甲○○交付林建祺之10張本票，其簽發之日期竟無一是
    在87年8月5日至88年2月4日間，核與抵押權設定契約書所載
    按實際借款時簽發之本票的約定不符，顯見交付林建祺之10
    張本票並非再審原告借款時所簽發之本票，不得作為甲○○
    積欠林建祺款項金額多寡認定之依據。
  (三)綜上，因盧正豐之抵押權早已經在80年12月10日及83年7月
    31日因為存續期限屆滿而消滅；林建祺之抵押權早已經在88
    年2月4日因為存續期限屆滿消滅，甲○○所借之款項已經不
    在盧正豐、林建祺之最高限額抵押權所得擔保之範圍內，丁
    ○○若真為出資之人 (假設語氣)，當然會要求設定渠之高
    額最高限額抵押權作為擔保，準此，原審所認設定本金最高
    限額40,000,000元，20,000,000元之抵押權予丁○○、林建
    祺，益徵甲○○所需所取本金當非所謂10,000,000元而已，
    否則其於該17,000,000元之抵押權設定後，何庸再二次之高
    額抵押權設定等語之說理，顯有違誤，則原審判決憑該等抵
    押權設定金額認定甲○○積欠之款項，實難令人信服。
  (四)票據債務人 (即甲○○)抗辯未收受借款，消費借貸未成立
    ，則就借款已交付之事實，自應由執票人 (即丙○○及丁○
    ○)負舉證責任，矧丙○○及丁○○未能就借款已交付之事
    實，提出甲○○出具之收據或其他證明，原審判決竟率而以
    13張本票金額加計銀行貸款及買賣時魏助協交付之1,000,00
    0元，拼湊出82,700,000元，不合於法律規定，違反最高法
    院現尚有效之判例，具有民事訴訟法第496條第l項第l款之
    再審事由：
  1.按「票據乃文義證券及無因證券，票據上之權利義務，悉依
    票上所載文義定之，與其基礎之原因關係各自獨立，票據上
    權利之行使，不以其原因關係存在為前提，是以執票人行使
    票據上權利時，就其基礎之原因關係確係有效存在，固不負
    舉證責任。惟兩造均主張系爭本票交付之原因關係為消費借
    貸，票據債務人抗辯未收受借款，消費借貸未成立，則就借
    款已交付之事實，自應由執票人負舉證責任。」最高法院88
    年台簡上字第55號可參，「金錢借貸契約為要物契約，應由
    貸與人就交付金錢之事實負舉證責任。而支票係無因證券，
    貸與人不能以支票之取得證明借款業已交付借款人。原審因
    被上訴人已取得系爭支票，即就其已交付全部借款之事實不
    令負舉證責任，而責令宋發光就未收到借款之消極事實負舉
    證之責，核與舉證責任分配之原則有違。」最高法院84年台
    上字第229號可參，則依上開最高法院88年台簡上字第55號
    及84年台上字第229號意旨，本案原審判決於其判決理由書
    之第6頁及第9頁部分謂：「被上訴人 (即甲○○)於本院準
    備程序到庭，對於上開『不動產買賣契約書』及13紙本票上
    ，其簽名及印章之真正，暨其逐次配合申請印鑑證明等資料
    交由魏助協辦理抵押權設定登記及農地之分割等項，均不爭
    執」、「參以被上訴人確有在上訴人所提出之13紙合計金額
    為72,410,000元本票上簽名及蓋章之事實，為其所是認，已
    如前述…」，並據此認定該13張本票均為再審原告所簽發，
    從而認定再審原告與再審被告就系爭土地之買賣價金為82,8
    00,000元已達意思表示一致，而為本案再審原告敗訴之判決
    。是以該13張票據是否全為本案再審原告所簽發，自足以影
    響本案原審之判決結果無疑，法院若就該13張票據之真正未
    予調查，自有適用法規顯有錯誤之情形。
  2.次查，本案系爭13張本票之金額部分，有以手寫者，亦有以
    數字章為之者，亦即原審判決據以認定本案再審原告並不爭
    執本票真實與否之依據，證人甲○○稱：「名字我簽的，印
    章是我的沒錯，金額手寫部分是我寫的，而有寫地址，打字
    部分的金額是我寫好地址之後才打字上去的，我不知道打多
    少金額。」惟由上述準備程序之筆錄內容，充其量僅能證明
    本案再審原告就其名字、地址、以及手寫之金額並不爭執，
    而就該印章是否確為其所蓋、非手寫部分之金額是否確為真
    實，本案再審原告均於原審之民事答辯二狀第2頁及民事爭
    點整理暨調查證據聲請狀第6頁部分中，再三否認其中6張票
    據 (包含票號000301、000302、000303、000304、000305、
    000310)之真正。蓋該上述票據之金額部分均係以數字章所
    示，並非本案再審原告於原審準備程序中所自認之「金額手
    寫部分」，再審原告既已就該部分票據之真正有所爭執，並
    已具狀聲請調查證據，原審判決自應依據最高法院88年台簡
    上字第55號意旨，調查該以數字章表示金額之6張票據是否
    為真，詎料原審判決未予詳查，逕以準備程序中再審原告自
    認之「金額手寫部分」為據，而未就該6張「以數字章表示
    金額」之票據真假予以調查，自有消極的不適用法規，顯然
    影響裁判者而言之情形。
四本院前開判決已認定：
  再審原告於79年至88年2月間以系爭土地設定抵押擔保借款，
  固均與訴外人魏助協接洽，為再審被告丁○○，證人魏助協、
  盧正豐、林建祺在本院供述無訛，惟訴外人魏助協提供之資金
  乃分別來自再審被告丁○○、證人盧正豐、林進祺等人，故先
  後4次設定抵押，乃以其三人為抵押權人，而辦理抵押設定登
  記時，雙方當事人均親到代書事務所辦理等情，此據證人魏助
  協、盧正豐、林建祺及再審被告丁○○到庭供述互核一致，證
  人即代書胡張春於本院準備程序到庭，亦結稱其亡夫胡麗梓以
  伊掛名辦理，但其執業代書乃一向依實記載及辦理，並無不法
  之情事等語，參以再審原告亦不諱言其每次均配合申請印鑑證
  明書等文件辦理抵押設定等情，而4次設定抵押之時間乃屆於
  79年至87年之間，前後長達9年之久，設定時抵押權人均親自
  到場，被上訴人亦親在設定申請文件簽名，則豈能一再無視於
  抵押權人之誰屬，此蓋殊不合於常理。再者，盧正豐部分之最
  高限額抵押設定乃分別在79年及82年，2次金額已達17,000,00
  0元，如其僅須借用本金10,000,000元，則依此已足支應，但
  其後被上訴人復以系爭土地分別於85年3月13日、87年8月7日
  設定本金最高限額各40,000,000元、20,000,000元之抵押權予
  丁○○、林建祺，益徵其所需所取本金當非所謂10,000,000元
  而已，否則其於該17,000,000元之抵押權設定後，何庸再二次
  之高額抵押權設定？參以再審原告確有在再審被告所提出之13
  紙合計金額為72,410,000元本票上簽名及蓋章之事實，為其所
  是認，已如前述，其並坦承該本票上之金額，手寫部分乃其親
  筆所寫，打字部分則信任魏助協而由其事後打字等語（見本院
  卷第二宗第86頁），證人即代辦買賣契約之代書邱怡正於本院
  明確供證：當時魏助協有拿出系爭13紙本票統計金額，甲○○
  對本票之印章、金額並無爭執，伊包括買賣金額在內之內容均
  已寫好後，始請再審原告簽名等語（見本院卷第一宗第160 頁
  、第162頁），是再審原告指稱伊不知借款本息及買賣金額為
  多少云云，洵無可信。再者，訴外人魏助協乃代理再審被告丁
  ○○簽立系爭之買賣契約書乙節，為其二人於本院準備程序到
  庭供述明確，互核一致，證人即代書邱怡正亦供稱伊製作買賣
  契約書時，有說明何人為買受人，告知再審原告係魏助協之子
  為買受人，而由魏助協代理等語（見本院卷第一宗第162頁）
  ，而揆之卷附系爭買賣契約書，其第一頁第1行開宗明義即寫
  明買受人為丁○○，其末立契約書人欄，復由魏助協記明「魏
  助協代丁○○」等字，均在在顯示買受人為丁○○，其父魏助
  協為其代理人而已，依此觀之，殊不可能認魏助協即係系爭買
  賣之買受人。雖證人邱怡正於原審曾供稱「土地的買受人為魏
  助協」云云，惟此為其籠統概括之語，其為魏助協所代理這邊
  買受系爭土地以抵償再審原告所欠債務之意，而籠統概括答之
  等情，此據證人邱怡正於本院準備程序到庭供證明確無訛，其
  於買賣契約書上已寫明買受人為丁○○等字等本院所查上情，
  客觀上乃不可能反而供稱買受人應為魏助協，而非丁○○，是
  以其於本院所證上情為可採。再審原告以證人邱怡正在原審上
  開籠統之供述率認其認知之買受人為魏助協，而非丁○○云云
  ，洵無可取。又關於系爭土地之買賣價金為82,8 00,000元乙
  節，已據代書邱怡正於契約書上寫明，且其金額，乃訴外人魏
  助協提出卷附13紙本票計算，經再審原告予以確認後，復由被
  再審被告親自打電話向台中商銀查詢得知向該銀行抵押借款之
  餘額後，確認金額為82,800,000元後，始據以書立於該契約書
  內等情，迭據證人邱怡正於原審及本院準備程序中到庭供證明
  確，核與證人魏助協所證情節相符，是亦堪認再審原告對於系
  爭土地之買賣價金為82,800,000元乙節，亦已意思表示一致。
  事後，再審原告同意辦理農地分割後，再於系爭土地移轉所有
  權登記資料上同意以再審被告2人分別登記，丙○○部分乃屬
  系爭不動買賣契約書第八條由買受人丁○○所指定之登記權利
  人，是再審原告同意移轉土地所有權予再審被告2人，乃依上
  開有效成立之買賣法律關係而為之，甚為明確，再主張其對買
  賣契約之內容未意思表示合致，契約為未成立，再審被告為無
  法律上之原因，而受土地登記之利益，而致伊受有損害，應予
  塗銷土地所有權之移轉登記云云，殊依法無據，不應准許。至
  再審原告經由訴外人魏助協所借得之金錢，究係實際上為魏助
  協所有，抑丁○○3人所有，丁○○3人有無足夠之資金提供出
  借，抑訴外人魏助協所無償提供其出借及用以購買系爭土地，
  是否屬於逃漏贈與稅等項，乃無關系爭土地買賣金額及買賣
  當事人之認定，再審原告以此指摘買受人應非再審被告及其乃
  無足夠之資金可供出借，故契約書所載買賣價金為82,000,000
  元為不實乙節，尚無可取。關於上開部分，亦無再加調查審認
  之必要，併此敘明。
五綜上所述，本院上開確定判決理由欄已認定因盧正豐部分之最
  高限額抵押設定乃分別在79年及82年，2次金額已達17,000,00
  0元，如其僅須借用本金10,000,000元，則依此已足支應，但
  其後被上訴人復以系爭土地分別於85年3月13日、87年8月7日
  設定本金最高限額各40,000,000元、20,000,000元之抵押權予
  丁○○、林建祺，益徵其所需所取本金當非所謂10,000,000元
  而已，否則該17,000,000元之抵押權設定後，何庸在二次之高
  額抵押權設定？參以再審原告確有再審被告所提出之13紙合計
  金額為72,410,000元本票上簽名及蓋章之事實，為其所是認，
  已如前述，其並坦承該本票上之金額，手寫部分乃其親筆所寫
  ，打字部分則信任魏助協而由其事後打字等語（見本院卷第二
  宗第86頁），證人即代辦買賣契約之代書邱怡正於本院明確供
  稱：當時魏助協有拿出系爭13紙本票統計金額，甲○○對本票
  之印章、金額並無爭執，伊包括買賣金額在內之內容均已寫好
  後，始請再審原告簽名等語（見本院卷第一宗第160頁、第162
  頁），是再審原告指稱伊不知借款本息及買賣金額為多少云云
  ，洵無可信。本件抵押權借款金額並非如再審原告所云17,000
  000元而已，且系爭13張本票亦為再審原告簽發。綜上觀之，
  本院上開確定判決已就再審原告所提之再審理由是時均有所審
  酌，則本件原確定判決即無再審意旨所指摘之有何足以影響於
  判決之重要證據漏未審酌或所謂適用法規顯有錯誤之再審事由
  。核其再審意旨所載內容，係就本院上開確定判決取捨證據、
  認定事實之職權行使，指摘其為不當，並就確定判決已論斷者
  ，泛言未論斷，其再審顯無理由，此部分應予駁回，並不經言
  詞辯論為之。
據上論結，本件再審顯無理由，依民事訴訟法第502條第1項第2
項、第78條，判決如主文。
中　　華　　民　　國　　96　　年　　4 　　月　　3 　　日
                  民事第四庭    審判長法　官　黃斐君
                                      法　官  陳蘇宗
                                      法　官  黃永祥
以上正本係照原本作成。
如對本判決上訴，須於收受判決送達後二十日內向本院提出上訴
書狀，其未表明上訴理由者，應於提出上訴後二十日內向本院提
出上訴理由書（須按他造人數附具繕本）。
上訴時應提出委任律師為訴訟代理人之委任狀。具有民事訴訟法
第四百六十六條之一第一項但書或第二項之情形為訴訟代理人者
，另應附具律師及格證書及釋明委任人與受任人有該條項所定關
係之釋明文書影本。
                                      書記官　陳信和
中　　華　　民　　國　　96　　年　　4 　　月　　4 　　日
                                                      Ｃ
